臺灣基隆地方法院民事判決
110年度訴字第538號
原      告  彭厚瑞
訴訟代理人  黃教倫律師         
被      告  詹碧娥

上列當事人間債務人異議之訴等事件，本院於民國111年4月21日
言詞辯論終結，判決如下：
    主  文
確認被告所持有如附表所示之本票，對原告之本票債權於超過新
臺幣捌拾參萬元及超過自民國一百零七年十一月二十七日起至清
償日止，按週年利率百分之六計算利息部分不存在。
被告於前項確認債權不存在所示金額範圍內，不得執本院一百零
九年度司票字第一八一號民事裁定為執行名義，對原告之財產為
強制執行。
本院一百一十年度司執字第一七七二三號給付票款強制執行事件
之執行程序於超過新臺幣捌拾參萬元及超過自民國一百零七年十
一月二十七日起至清償日止，按週年利率百分之六計算利息部分
，應予撤銷。
原告其餘之訴駁回。
訴訟費用新臺幣陸仟零陸拾元，其中新臺幣肆佰柒拾壹元由被告
負擔，餘由原告負擔。
    事實及理由
壹、程序方面：
一、按訴狀送達後，原告不得將原訴變更或追加他訴，但請求之
    基礎事實同一者、擴張或減縮應受判決事項之聲明者，不在
    此限。民事訴訟法第255條第1項第2款、第3款定有明文。查
    本件原告原起訴請求：㈠確認如附表所示之本票（下稱系爭
    本票，於超過新臺幣（下同）343,000元票據債權及其自民
    國106年11月28日起至清償日止，按週年利率百分之6計算之
    利息債權，對原告均不存在。㈡被告於前項確認債權不存在
    所示金額範圍，不得執本院109年度司票字第181號民事裁定
    （下稱系爭裁定）為執行名義，對原告之財產為強制執行。
    ㈢本院110年度司執字第17723號清償票款強制執行事件（下
    稱系爭執行事件），於第一項確認債權不存在所示金額範圍
    之強制執行程序，應予撤銷。嗣原告於111年2月21日具狀變
    更聲明為：㈠確認系爭本票於超過368,000元之票據債權及其
    自系爭裁定送達翌日起至清償日止，按週年利率百分之6計
    算之利息債權以外部分，對原告不存在。㈡被告於前項確認
    債權不存在所示金額範圍，不得執系爭裁定為執行名義，對
    原告之財產為強制執行。㈢系爭執行事件於第一項確認債權
    不存在所示金額範圍之強制執行程序，應予撤銷。嗣原告再
    於本院111年4月21日言詞辯論期日變更聲明為：㈠確認系爭
    本票於超過480,000元之票據債權及其自系爭裁定送達翌日
    起至清償日止，按週年利率百分之6計算之利息債權以外部
    分，對原告不存在。㈡被告於前項確認債權不存在所示金額
    範圍，不得執系爭裁定為執行名義，對原告之財產為強制執
    行。㈢系爭執行事件於第一項確認債權不存在所示金額範圍
    之強制執行程序，應予撤銷。核其所為之變更，係減縮應受
    判決事項之聲明，且其基礎事實同一，合於前揭規定，應予
    准許。
二、次按執行名義成立後，如有消滅或妨礙債權人請求之事由發
    生，債務人得於強制執行程序終結前，向執行法院對債權人
    提起異議之訴；執行名義無確定判決同一之效力者，於執行
    名義成立前，如有債權不成立或消滅或妨礙債權人請求之事
    由發生，債務人亦得於強制執行程序終結前提起異議之訴，
    強制執行法第14條第1項前段、第2項定有明文。又確認法律
    關係之訴，非原告有即受確認判決之法律上利益者，不得提
    起之。民事訴訟法第247條第1項前段定有明文。而所謂即受
    確認判決之法律上利益，係指因法律關係之存否不明確，致
    原告在私法上之地位有受侵害之危險，而此項危險得以對於
    被告之確認判決除去之者而言（最高法院42年台上字第1031
    號、52年台上字第1240號判例意旨參照）。查被告主張其持
    有原告簽發之系爭本票，聲請本院以系爭裁定准予強制執行
    。嗣被告乃執系爭裁定及確定證明書，向本院聲請強制執行
    ，由本院民事執行處以系爭執行事件受理在案，強制執行程
    序尚未終結，業據本院調取上開事件卷宗核閱無訛，堪信為
    真實。可知，系爭執行事件經本院受理而對原告財產進行強
    制執行程序，迄今尚未終結。而本件原告起訴主張系爭本票
    對於超過480,000元之本票債權，及其自系爭裁定送達翌日
    起至清償日止，按週年利率百分之6計算之利息債權以外部
    分，對原告不存在。是自形式而為觀察，兩造顯就系爭本票
    之債權存在與否互有爭執，導致系爭本票之權利存否尚欠明
    確；且系爭本票之權利是否存在，關乎被告得否持系爭裁定
    ，聲請強制執行原告之財產，連帶影響及原告在私法上之權
    利。從而，原告提起本件確認之訴，應有受確認判決之法律
    上利益。
貳、實體方面：
一、原告主張：
    原告前以所有之基隆市○○區○○路000巷000號房屋及所座落土
    地（下稱系爭房地），向融資機構借款新臺幣（下同）830,
    000元，並設定抵押權。嗣因還款之需，乃由訴外人即原告
    之子彭昱璋出面向被告借款，借款金額為830,000元，並預
    扣1年利息70,000元，以清償上開對融資機構之債務。被告
    雖同意且代為償還，卻也要求原告及彭昱璋共同簽發票號54
    7080號、發票日民國106年11月28日、面額900,000元、到期
    日107年11月27日之本票乙紙，及將系爭房地之所有權狀交
    付予被告，以作為上開借款之擔保。換言之，系爭本票所擔
    保者，為借款本金830,000元及利息7萬元之債權，別無其他
    。惟上開借款未能如期清償，因此，原告於取得被告之同意
    後，暫先取回系爭房地之所有權狀，持向基隆二信貸款，並
    由原告委由兒媳林采璇於108年11月15日，以匯款方式清償
    被告350,000元。詎料，原告嗣因無力償還餘款，被告遂持
    系爭本票聲請本票裁定，並向本院聲請強制執行，而系爭本
    票之到期日為107年11月27日，然系爭本票裁定卻自106年11
    月28日起算利息，亦有違誤。為此，原告爰依強制執行法第
    14條第2項規定，提起本件訴訟。並聲明：㈠確認系爭本票於
    超過480,000元之票據債權及其自系爭裁定送達翌日起至清
    償日止，按週年利率百分之6計算之利息債權以外部分，對
    原告不存在。㈡被告於前項確認債權不存在所示金額範圍，
    不得執系爭裁定為執行名義，對原告之財產為強制執行。㈢
    系爭執行事件於第一項確認債權不存在所示金額範圍之強制
    執行程序，應予撤銷。
二、被告之答辯：
　　原告係於106年11月28日向被告借款900,000元，借款期限為
    1年，約定利息為年息8分，此有原告開立之借據及系爭本票
    為憑，原告並將系爭房地之所有權狀交予被告存押。嗣原告
    之子彭昱璋向被告聲稱無力還款，且有借款需求，遂再於10
    7年2月26日向被告借款500,000元，約定107年5月10日還款
    ，並開立同額之本票、借據及還款計畫予被告，惟彭昱璋嗣
    僅償付42,000元之利息（支付日期分別為107年8月10日、10
    7年9月10日、107年10月10日、107年11月10日）。嗣因原告
    前向被告借款900,000元，亦於107年11月27日屆清償期，彭
    昱璋乃於107年11月20日將二筆借款合併，續借一年，並約
    定利息為每月14,000元，惟其僅於107年12月21日、108年1
    月25日、108年2月26日、108年3月26日，各匯款14,000元，
    總計56,000元予被告，除借款之本金外，尚積欠被告七期之
    利息98,000元。原告嗣被告有鑑於原告及彭昱璋均逾期未為
    還款，遂要求彭昱璋向銀行貸款以償還債務。嗣彭昱璋遂以
    系爭房地向銀行貸款，惟僅於108年11月15日償還被告350,0
    00元以清償彭昱璋於107年2月26日向被告借款之500,000元
    。嗣彭昱璋為取信被告，乃又於108年11月29日書立還款計
    畫書，列明自108年12月起，每月欲償還之本金及利息。惟
    彭昱璋僅償還第一期款項32,903元（含利息7,000元）後，
    即未償還。至系爭本票於經本院作成系爭裁定後，原告提起
    抗告，惟經本院以109年度抗字第24號裁定駁回抗告確定，
    並確認系爭本票之利息應自106年11月28日起算，本件原告
    之起訴並無理由。爰聲明：駁回原告之訴；賡續系爭執行事
    件之執行程序。
三、本院之判斷：　
　㈠按解釋契約，應於文義上及論理上詳為推求，以探求當事人
    立約時之真意，並通觀契約全文，斟酌訂立契約當時及過去
    之事實、交易上之習慣等其他一切證據資料，本於經驗法則
    及誠信原則，從契約之主要目的及經濟價值作全盤之觀察，
    以為其判斷之基礎，不能徒拘泥字面或截取書據中一二語，
    任意推解致失其真意（最高法院19年上第58號判例、18年上
    第1727號判例、99年度台上第1421號判決要旨參照）。次按
    金錢借貸契約屬要物契約，應由貸與人就交付金錢之事實負
    舉證之責；利息先扣之金錢借貸，其貸與之本金額應以利息
    預扣後實際交付借用人之金額為準，該預扣利息部分，既未
    實際交付借用人，自不成立金錢借貸。經查：
　❶本件訴外人即原告之子彭昱璋係於106年11月28日，向被告借
    款900,000元，雙方約定於107年11月27日還款，並約定利息
    為70,000元，然被告於預扣70,000元之利息後，實際上僅交
    付830,000元予彭昱璋，而彭昱璋為擔保上開借款，乃與原
    告共同簽發票號547080號、發票日106年11月28日、面額900
    ,000元、到期日107年11月27日之本票乙紙，及將系爭房地
    之所有權狀交付予被告，此為兩造所不爭執，並經原告提出
    系爭本票影本及經被告提出彭昱璋所書立之借據、系爭本票
    影本附卷可佐，自堪信為真實。又本件訴外人彭昱璋雖係向
    被告借款900,000元，然被告於預扣利息70,000元後，實際
    上既僅交付830,000元，則揆諸前述，訴外人與被告間僅就8
    30,000元，成立消費借貸之法律關係，而系爭本票既係在擔
    保訴外人彭昱璋對於被告之前揭借款債務，則系爭本票擔保
    債權之範圍，自僅限於被告實際交付予訴外人彭昱璋之830,
    000元。被告抗辯系爭本票擔保債權之範圍為900,000元，顯
    然違反金錢消費借貸契約為要物契約之法律性質，自非可採
    。
　❷至被告另抗辯前揭830,000元之借款，借款人係為原告云云。
    然前揭借款係由被告貸與訴外人彭昱璋，此經彭昱璋於本院
    審理時具結後證稱：「（問：你是否知道原告向被告借錢的
    事？）那是我借的」、「（問：何時借的？金額多少？如何
    約定？）日期我不清楚了，但是金額是900,000元，我們約
    定的條件是原告當擔保人，第一筆扣掉70,000元，這部分是
    利息，所以是830,000元」等語可參，且觀諸前揭借款之借
    據係由訴外人彭昱璋所書立，彭昱璋於遲延還款後，被告復
    曾以存證信函向彭昱璋催討欠款，有被告提出之存證信函附
    卷可憑，足認前揭830,000元之借款，借款人係為彭昱璋，
    而非原告，亦即系爭本票所擔保者，乃係訴外人彭昱璋對於
    被告之830,000元之借款債務。
　㈡次按因清償債務而對於債權人負擔新債務者，除當事人另有
    意思表示外，若新債務不履行時，其舊債務仍不消滅。對於
    一人負擔數宗債務而其給付之種類相同者，如清償人所提出
    之給付，不足清償全部債額時，由清償人於清償時，指定其
    應抵充之債務。清償人不為前條之指定者，依左列之規定，
    定其應抵充之債務：一、債務已屆清償期者，儘先抵充。二
    、債務均已屆清償期或均未屆清償期者，以債務之擔保最少
    者，儘先抵充；擔保相等者，以債務人因清償而獲益最多者
    ，儘先抵充；獲益相等者，以先到期之債務，儘先抵充。三
    、獲益及清償期均相等者，各按比例，抵充其一部。民法第
    320條、第321條、第322條分別定有明文。經查：
　❶訴外人彭昱璋除前揭830,000元之借款外，另於107年2月26日
    ，向被告借款500,000元，並簽發同額之本票1紙，以擔保該
    借款債務，雙方並約定於107年5月10日還款；嗣彭昱璋因未
    能如期還款，乃將對於被告之二筆借款合併，與被告協議分
    期清償，雙方並約定每期利息為14,000元，然彭昱璋除給付
    其中4期利息外，僅給付第一期之本息32,903元（其中本金
    為25,903元）等情，有被告提出彭昱璋書立之借據、本票、
    存摺內頁、還款計畫在卷可佐，自堪信為真實。
　❷又訴外人彭昱璋因未能如期還款，乃於108年10月18日與被告
    商議返還系爭房地之所有權狀，由其持向銀行貸款，嗣原告
    乃以系爭房地作為擔保，由原告之女彭如蘭向基隆市第二信
    用合作社安和分社貸得款項800,000元，其中350,000元則由
    彭昱璋於108年11月15日以匯款之方式，匯款予被告，以清
    償前揭借款等事實，亦有被告提出彭昱璋所書立之協議書、
    郵政跨行匯款申請書影本，及原告提出彭如蘭之貸款明細附
    卷可稽，亦堪信為真實。
　❸再觀諸訴外人彭昱璋所立借據，其對於被告之二筆借款，已
    分別於107年11月27日、107年10月10日清償期屆至，而彭昱
    璋與被告雖曾於108年11月29日就上開二筆借款達成分期清
    償之協議，惟嗣後彭昱璋並未遵其清償，依前揭規定，其對
    於被告就之舊債務仍未消滅。而彭昱璋雖曾於還款375,903
    元（計算式：350,000元＋25,903元＝375,903元），惟除彭昱
    璋之供述外，並無證據證明上開款項係指定清償系爭830,00
    0元之借款，是依前揭規定，上開款項自應優先抵充彭昱璋
    對於被告500,000元之借款債務。至彭昱璋雖於本院具結後
    證述向銀行貸款之350,000元係用於清償系爭830,000元之債
    務，然本院審酌彭昱璋乃為原告之子，其所為有利於原告之
    陳述，並不能排除係為迴護原告之詞，其所為證詞既無其他
    證據得以佐證，本院自難採信其所為原告有利之證述。
　㈢末按本票到期不獲付款時，執票人於行使或保全本票上權利
    之行為後，對於發票人得行使追索權；發票人或背書人，得
    為免除作成拒絕證書之記載；發票人為前項記載時，執票人
    得不請求作成拒絕證書，而行使追索權；執票人向本票債務
    人行使追索權時，得請求約定利息，如無約定利率者，得請
    求自到期日起，依年利六釐計算之利息。票據法第5條第1 
    項、第6條、第121條、第120條第2項、第124條準用第85條
    第1項、第94條第1項、第2項前段、第97條第1項第1款、第2
     款定有明文。經查：
　❶系爭本票記載之到期日為107年11月27日，並有「免除作成拒
    絕證書」之記載，則被告依系爭本票向共同發票人之原告行
    使追索權時，自得請求自107年11月27日起至清償日止，按
    週年利率百分之6計算之利息，系爭裁定主文記載原告應給
    付被告自發票日106年11月28日起至清償日止，按週年利率
    百分之6計算之利息，顯與前揭規定不符。
　❷至原告雖引司法院民事廳（81）廳民一字第02696號研究意見
    ，主張系爭本票之利息起算日應自原告起訴狀繕本送達被告
    之翌日時起算云云。惟原告所引前述之研究意見，其設例係
    「未載到期日」之本票，與系爭本票係載有到期日不同，二
    者自無由比附援引，原告有關此部分之主張，即非可採。
四、綜上所述，原告請求確認被告所持有之系爭本票，對原告之
    本票債權請求權於超過830,000元及超過自107年11月27日起
    至清償日止，按週年利率百分之6計算之利息部分不存在，
    及依強制執行法第14條第2項規定，請求被告於前開金額範
    圍內，不得執系爭裁定對於原告之財產為強制執行，及撤銷
    被告以系爭裁定為執行名義，就超過前開金額範圍部分所為
    之強制執行程序，為有理由，應予准許。逾此部分之請求，
    即屬無據，應予駁回。
五、訴訟費用即第一審裁判費6,060元，依勝敗比例酌定由兩造
    分別負擔。
六、據上論結，原告之訴為一部有理由、一部無理由，依民事訴
    訟法第79條、第87條第1項，判決如主文。　　　
中　　華　　民　　國　 111　　年　　4　 　月　　29　　日
                  民事庭法　官　周裕暐
以上正本係照原本作成
如對本判決上訴，須於判決送達後20日之不變期間內，向本院
提出上訴狀。如委任律師提起上訴者，應一併繳納上訴審裁判
費。
中　　華　　民　　國　 111　　年　　4 　　月　　29　　日
                    　　書記官　謝佩芸
【附表】
編號 發 票 人  發   票   日    （民國）  到   期   日    （民國） 票 面 金 額  （新臺幣）  票據號碼  其他註記  ① 彭厚瑞 彭昱璋 106年11月28日 107年11月27日   900,000元 547080   本票免除作成拒絕證書